---
title: "Productos metálicos en CDMX — Análisis DENUE"
author: "Francisco Tamayo"
date: "6 de julio de 2026"
output:
  html_document:
    toc: true
    toc_float: true
    theme: flatly
    highlight: tango
---

```{r setup, include=FALSE}
knitr::opts_chunk$set(echo = TRUE, warning = FALSE, message = FALSE, comment = "##")
knitr::opts_knit$set(root.dir = "/Users/franciscotamayo/Desktop/ProgramacionParaEconomistas")
```

```{r}
library(tidyverse)
library(readr)
```

---

## Carga de datos

```{r}
getwd()
file.exists("INEGI_DENUE_02072026.csv")
list.files()
```

```{r}
unzip("INEGI_DENUE_1.zip")

guess_encoding("INEGI_DENUE_02072026.csv")
```

```{r}
denue <- read_csv("INEGI_DENUE_02072026.csv",
                  locale = locale(encoding = "LATIN1"),
                  show_col_types = FALSE)

nrow(denue)
```

> Fuente: DENUE (INEGI), directorio de unidades económicas, sector 332 — Fabricación de productos metálicos.

---

## Exploración: tablas antes que gráficas

**¿Podría ser una tabla o una oración?** A veces sí. Empezamos con tablas para ver qué información amerita visualizarse.

### Total de establecimientos

```{r}
nrow(denue)
```

> *"Hay 3,287 establecimientos de productos metálicos en CDMX."* → **Esto no necesita gráfica.** Una oración basta.

### Distribución por alcaldía

```{r}
tabla_alcaldias <- denue %>%
  count(Municipio, sort = TRUE) %>%
  mutate(pct = round(100 * n / sum(n), 1)) %>%
  rename(alcaldia = Municipio, establecimientos = n)

tabla_alcaldias
```

> **¿Tabla o gráfica?** Con 16 alcaldías, una tabla ya es informativa — pero una gráfica de barras hace el patrón geográfico evidente de un vistazo. **Va gráfica.**

### Distribución por tamaño (estrato de personal)

```{r}
tabla_tamano <- denue %>%
  count(`Descripcion estrato personal ocupado`, sort = TRUE) %>%
  mutate(pct = round(100 * n / sum(n), 1)) %>%
  rename(estrato = `Descripcion estrato personal ocupado`,
         establecimientos = n)

tabla_tamano
```

> *"El 76% de los establecimientos son micro (0 a 5 personas)."* → **Esto podría ser una oración.** Pero como el contraste entre estratos es importante, una gráfica refuerza el mensaje.

### Distribución por actividad específica

```{r}
tabla_actividad <- denue %>%
  count(`Nombre de clase de la actividad`, sort = TRUE) %>%
  mutate(pct = round(100 * n / sum(n), 1)) %>%
  rename(actividad = `Nombre de clase de la actividad`,
         establecimientos = n)

tabla_actividad
```

---

## Visualizaciones

### Gráfica 1 — Establecimientos por alcaldía

**Mensaje:** *"Las manufacturas metálicas se concentran en Iztapalapa y Gustavo A. Madero."*

```{r fig.width=8, fig.height=6}
denue %>%
  count(Municipio, sort = TRUE) %>%
  mutate(Municipio = reorder(Municipio, n)) %>%
  ggplot(aes(x = n, y = Municipio)) +
  geom_col(fill = "steelblue") +
  geom_text(aes(label = n), hjust = -0.3, size = 3.5) +
  scale_x_continuous(expand = expansion(mult = c(0, 0.15))) +
  labs(
    title    = "Establecimientos de productos metálicos por alcaldía",
    subtitle = "CDMX, DENUE 2024 (n = 3,287)",
    x        = "Número de establecimientos",
    y        = NULL,
    caption  = "Fuente: INEGI, DENUE"
  ) +
  theme_minimal()
```

**Lectura por elementos:**

- **Barras horizontales** → cada alcaldía.
- **Eje x** → número de establecimientos (con dato al final de cada barra).
- **Eje y** → alcaldía, ordenada de mayor a menor (Iztapalapa arriba).
- **Sin leyenda** → no hay variables categóricas adicionales; el color es solo decorativo.
- **Título + subtítulo** → responden "¿qué?" y "¿cuántos?" sin que el lector tenga que adivinar.

---

### Gráfica 2 — Distribución por tamaño (micro vs. PyME vs. grande)

**Mensaje:** *"El sector es predominantemente micro."*

```{r fig.width=7, fig.height=4}
denue %>%
  count(`Descripcion estrato personal ocupado`) %>%
  mutate(
    `Descripcion estrato personal ocupado` = reorder(
      `Descripcion estrato personal ocupado`, n
    ),
    pct = round(100 * n / sum(n), 1)
  ) %>%
  ggplot(aes(x = `Descripcion estrato personal ocupado`, y = n)) +
  geom_col(fill = "darkorange") +
  geom_text(aes(label = paste0(n, " (", pct, "%)")),
            vjust = -0.4, size = 3.5) +
  labs(
    title    = "Estrato de personal ocupado",
    subtitle = "Predominan las microempresas (0 a 5 personas)",
    x        = NULL,
    y        = "Número de establecimientos"
  ) +
  theme_minimal() +
  theme(axis.text.x = element_text(angle = 20, hjust = 1))
```

**Lectura por elementos:**

- **Eje x** → cada estrato (etiqueta clara: "0 a 5 personas", etc.).
- **Eje y** → número de establecimientos.
- **Etiqueta encima de cada barra** → número exacto + porcentaje. **El lector puede señalar y decir qué significa cada elemento.**

---

### Gráfica 3 — Top 5 alcaldías (enfoque)

A veces menos es más. Cuando la historia es la concentración, enfoca el top y pon el resto como "Otras".

```{r fig.width=7, fig.height=4}
top5 <- tabla_alcaldias %>%
  slice_max(establecimientos, n = 5)

otras <- tabla_alcaldias %>%
  slice_max(establecimientos, n = 5) %>%
  anti_join(tabla_alcaldias, by = "alcaldia")

grafica_top5 <- bind_rows(
  top5,
  tibble(
    alcaldia         = "Otras 11 alcaldías",
    establecimientos = sum(otras$establecimientos),
    pct              = round(100 * sum(otras$establecimientos) / sum(tabla_alcaldias$establecimientos), 1)
  )
)

grafica_top5 %>%
  mutate(alcaldia = reorder(alcaldia, establecimientos)) %>%
  ggplot(aes(x = alcaldia, y = establecimientos, fill = alcaldia == "Otras 11 alcaldías")) +
  geom_col(show.legend = FALSE) +
  geom_text(aes(label = paste0(establecimientos, "\n(", pct, "%)")),
            vjust = -0.3, size = 3.5) +
  scale_fill_manual(values = c("FALSE" = "steelblue", "TRUE" = "gray70")) +
  scale_y_continuous(expand = expansion(mult = c(0, 0.18))) +
  labs(
    title    = "Top 5 alcaldías concentran más de la mitad del sector",
    subtitle = "Productos metálicos en CDMX",
    x        = NULL,
    y        = "Número de establecimientos"
  ) +
  theme_minimal() +
  theme(axis.text.x = element_text(angle = 15, hjust = 1))
```

**Lectura por elementos:**

- **Top 5 en azul**, **"Otras 11 alcaldías"** en gris → diferenciación visual clara entre lo relevante y el resto.
- **Etiquetas con número + porcentaje** → el lector no necesita hacer cuentas mentalmente.
- **Título afirma el mensaje**, no solo describe el contenido.

---

## Verificación de las 3 preguntas (Storytelling with Data)

### Pregunta 1: ¿Cuál es el mensaje? ¿Cabe en una oración?

> *"En CDMX existen 3,287 establecimientos de productos metálicos, concentrados en Iztapalapa, GAM y Azcapotzalco, y predominantemente micro (0-5 personas)."*

Sí cabe.

### Pregunta 2: ¿Podría ser una tabla o una oración?

- *"Hay 3,287 establecimientos"* → oración, no necesita gráfica.
- Distribución por alcaldía (16 valores) → tabla ya funciona, **pero la gráfica añade impacto visual**.
- Distribución por tamaño (4 categorías) → tabla funciona, **gráfica refuerza**.
- Distribución por actividad (muchas categorías) → tabla es mejor que gráfica de barras con 30+ categorías.

### Pregunta 3: ¿Puede el lector señalar cada elemento y decir qué significa?

- Cada barra tiene etiqueta con número + porcentaje.
- Cada eje tiene título con unidades (o se omite cuando es obvio).
- El gráfico inicia en 0.
- El título de cada gráfica afirma el mensaje, no solo describe.

---

## Conclusión

**Mensaje final:**

> La fabricación de productos metálicos en CDMX es un sector **micro y territorialmente concentrado**: 3,287 establecimientos, 76% con 0–5 empleados, y casi la mitad ubicados en solo 4 alcaldías del oriente y norte (Iztapalapa, Gustavo A. Madero, Azcapotzalco y Venustiano Carranza).

**Visualización recomendada para entregar:** Gráfica 3 (Top 5 alcaldías) + Gráfica 2 (Estrato). Son las que mejor cuentan la historia con menos ruido.