---
title: "Clase 2: Ejercicios — Solución"
author: "Francisco Tamayo"
date: "30 de junio de 2026"
output:
  html_document:
    toc: true
    toc_float: true
    theme: flatly
    highlight: tango
---

```{r setup, include=FALSE}
knitr::opts_chunk$set(echo = TRUE, warning = FALSE, message = FALSE, comment = "##")
```

```{r}
library(tidyverse)
```

---

# Datos: una tienda de ropa en línea

```{r}
set.seed(55)

n <- 50

pedidos <- data.frame(
  ciudad    = sample(c("CDMX", "Guadalajara", "Monterrey"), n, replace = TRUE),
  categoria = sample(c("Playeras", "Pantalones", "Zapatos", "Accesorios"), n, replace = TRUE),
  metodo_pago = sample(c("Tarjeta", "Transferencia", "Efectivo"), n, replace = TRUE),
  precio    = round(runif(n, min = 150, max = 1800), 0),
  unidades  = sample(1:4, n, replace = TRUE)
)

head(pedidos, 10)
```

---

# Parte 1 — `filter()`

**Ejercicio 1.** Pedidos de Guadalajara.

```{r}
pedidos %>% filter(ciudad == "Guadalajara")
```

**Ejercicio 2.** Pagos con Tarjeta o Transferencia.

```{r}
pedidos %>% filter(metodo_pago %in% c("Tarjeta", "Transferencia"))
```

**Ejercicio 3.** Precio > 1000 y unidades > 2.

```{r}
pedidos %>% filter(precio > 1000, unidades > 2)
```

---

# Parte 2 — `select()`

**Ejercicio 4.** Columnas `ciudad`, `categoria`, `precio`.

```{r}
pedidos %>% select(ciudad, categoria, precio)
```

**Ejercicio 5.** Todas excepto `metodo_pago`.

```{r}
pedidos %>% select(-metodo_pago)
```

---

# Parte 3 — Encadenar `filter` y `select`

**Ejercicio 6.** Pedido más caro en Monterrey.

```{r}
pedidos %>%
  filter(ciudad == "Monterrey") %>%
  arrange(desc(precio)) %>%
  slice(1) %>%
  select(categoria, precio)
```

**Ejercicio 7.** Pedido más barato pagado en Efectivo.

```{r}
pedidos %>%
  filter(metodo_pago == "Efectivo") %>%
  arrange(precio) %>%
  slice(1) %>%
  select(ciudad, categoria, precio)
```

---

# Parte 4 — `mutate()`

**Ejercicio 8.** Columna `ingreso`.

```{r}
pedidos <- pedidos %>% mutate(ingreso = precio * unidades)
```

**Ejercicio 9.** Columna `pedido_grande`.

```{r}
pedidos %>% mutate(pedido_grande = ingreso > 2000)
```

---

# Parte 5 — `group_by()` + `summarise()`

**Ejercicio 10.** Resumen por ciudad.

```{r}
pedidos %>%
  group_by(ciudad) %>%
  summarise(
    ingreso_total      = sum(ingreso),
    ingreso_promedio   = mean(ingreso),
    n_pedidos          = n(),
    .groups = "drop"
  )
```

**Ejercicio 11.** Unidades vendidas por categoría.

```{r}
pedidos %>%
  group_by(categoria) %>%
  summarise(unidades_total = sum(unidades), .groups = "drop")
```

**Ejercicio 12.** Ingreso total por ciudad y método de pago.

```{r}
ingreso_ciudad_pago <- pedidos %>%
  group_by(ciudad, metodo_pago) %>%
  summarise(ingreso_total = sum(ingreso), .groups = "drop")
ingreso_ciudad_pago
```

---

# Parte 6 — Pivotar

**Ejercicio 13.** Pivotar a formato ancho.

```{r}
ingreso_ciudad_pago %>%
  pivot_wider(
    names_from  = metodo_pago,
    values_from = ingreso_total,
    values_fill = 0
  )
```

---

# Parte 7 — Todo junto

**Ejercicio 14.** Categoría con mayor ingreso en cada ciudad.

```{r}
pedidos %>%
  group_by(ciudad, categoria) %>%
  summarise(ingreso = sum(ingreso), .groups = "drop") %>%
  group_by(ciudad) %>%
  filter(ingreso == max(ingreso)) %>%
  select(ciudad, categoria, ingreso)
```


