---
title: "Clase 2: Manipulación de datos con tidyverse"
author: "Introducción a la Programación para Economistas"
date: "`r Sys.Date()`"
output:
  html_document:
    toc: true
    toc_float: true
    theme: flatly
    highlight: tango
---

```{r setup, include=FALSE}
knitr::opts_chunk$set(echo = TRUE, warning = FALSE, message = FALSE, comment = "##")
```

---

# Tidyverse

`tidyverse` es un conjunto de paquetes de R para trabajar con datos de forma consistente y legible. Hoy nos enfocamos en `dplyr`, el paquete con las funciones que más vas a usar para manipular data frames.

```{r}
# install.packages("tidyverse")  # solo la primera vez
library(tidyverse)
```

---

# Datos de ejemplo: una cafetería

```{r}
set.seed(11)

n <- 40

ventas <- data.frame(
  sucursal = sample(c("Centro", "Roma", "Condesa"), n, replace = TRUE),
  producto = sample(c("Café", "Té", "Pan dulce", "Sandwich"), n, replace = TRUE),
  dia      = sample(c("Lunes", "Martes", "Miércoles", "Jueves", "Viernes"), n, replace = TRUE),
  precio   = round(runif(n, min = 25, max = 95), 0),
  cantidad = sample(1:5, n, replace = TRUE)
)

head(ventas, 10)
```

Cada fila es una venta individual. Vamos a aprender a hacerle preguntas a esta tabla.

---

# El pipe `%>%`

El pipe toma lo que está a su izquierda y lo pasa como primer argumento a la función de la derecha. Se lee de arriba hacia abajo, en el orden en que pasan las cosas.

```{r}
# Sin pipe
round(mean(ventas$precio), 1)

# Con pipe — mismo resultado
ventas$precio %>% mean() %>% round(1)
```

A partir de aquí vamos a encadenar funciones de `dplyr` sobre `ventas` constantemente.

---

# `filter()` — elegir filas

```{r}
ventas %>% filter(sucursal == "Roma")
```

```{r}
ventas %>% filter(producto %in% c("Café", "Té"))
```

```{r}
ventas %>% filter(precio > 70 & cantidad >= 3)
```

---

# `select()` — elegir columnas

```{r}
ventas %>% select(sucursal, producto, precio)
```

```{r}
ventas %>% select(-dia)
```

Encadenar `filter` y `select` es muy común: ¿cuál fue la venta más cara del viernes?

```{r}
ventas %>%
  filter(dia == "Viernes") %>%
  filter(precio == max(precio)) %>%
  select(sucursal, producto, precio)
```

---

# `mutate()` — crear columnas nuevas

```{r}
ventas <- ventas %>%
  mutate(ingreso = precio * cantidad)

head(ventas, 6)
```

---

# `group_by()` + `summarise()` — resumir por grupo

Esto es lo más poderoso de `dplyr`: aplicar una operación a cada grupo por separado, en una sola línea.

```{r}
ventas %>%
  group_by(sucursal) %>%
  summarise(
    ingreso_total   = sum(ingreso),
    ticket_promedio = mean(ingreso),
    n_ventas        = n()
  )
```

Sin `group_by` tendrías que filtrar tres veces (una por sucursal) y juntar los resultados a mano.

---

# Pivotar: de largo a ancho

Nuestros datos están en formato **largo** (una fila por venta). A veces necesitas una tabla resumen en formato **ancho** — por ejemplo, sucursales en filas y productos en columnas:

```{r}
resumen_ingresos <- ventas %>%
  group_by(sucursal, producto) %>%
  summarise(ingreso = sum(ingreso), .groups = "drop")

resumen_ingresos
```

```{r}
resumen_ingresos %>%
  pivot_wider(
    names_from = producto,
    values_from = ingreso,
    values_fill = 0
  )
```

`names_from` indica de dónde salen los nombres de columnas nuevas, `values_from` de dónde salen los valores, y `values_fill = 0` rellena con cero las combinaciones sin ventas en vez de dejar `NA`.

---

# Todo junto

```{r}
ventas %>%
  group_by(sucursal, producto) %>%
  summarise(ingreso = sum(ingreso), .groups = "drop") %>%
  group_by(sucursal) %>%
  filter(ingreso == max(ingreso)) %>%
  select(sucursal, producto, ingreso)
```

Esta cadena responde: ¿cuál es el producto más vendido (por ingreso) en cada sucursal? Resume, agrupa de nuevo, filtra el máximo de cada grupo, y selecciona. 

